臺灣臺北地方法院刑事判決　　　　　　　 94年度易字第133號
公　訴　人　臺灣臺北地方法院檢察署檢察官
被　　　告　乙○○
上列被告因詐欺案件，經檢察官提起公訴（93年度偵字第4494
號），本院判決如下：
    主  文
乙○○無罪。
    理  由
一公訴意旨略以：乙○○於民國九十年間，因生意經營需資金週
  轉，而於八十九年十月十三日與其妻蔡阿好共同簽發新台幣（
  下同）八十萬元、四十萬元之本票二紙，向丙○○借款八十萬
  元，其中四十萬元本票係預供違約金之擔保，雙方約定月息三
  分（即每月每萬利息三百元），均由乙○○以簽發本票之方式
  支付。乙○○復於九十年四月十六日，以生意調度急需資金為
  由，與其妻蔡阿好共同簽發票據金額六萬元之本票，向丙○○
  借款六萬元，嗣於同年八月十六日乙○○欲再向丙○○借款，
  丙○○以之前借款及利息均未清償拒絕借款，乙○○即表示願
  以其女甲○為共同發票人以資擔保，並共同簽發票據金額六萬
  九千八百五十元之本票預作之前借款六萬元之違約金擔保，丙
  ○○方再借款十二萬七千元予乙○○，乙○○並於九十一年九
  月十二日簽發票據號碼為○八九九三二、○八九九三五號，票
  據金額三萬八千元、四萬八千元之本票二張交付丙○○，以支
  付前述六萬元及十二萬七千元借款之利息，詎乙○○竟意圖為
  自己不法之利益，於九十一年九月二十六日，在臺北市○○區
  ○○街五七二巷十四號四樓丙○○之住處，向丙○○佯稱要將
  系爭本票帶至台中交其女兒甲○簽名，共同發票，並保證於同
  年十月四日將本票返還，使丙○○陷於錯誤，而將系爭本票交
  予乙○○，詎乙○○屆期未返還系爭本票，亦不清償借款，丙
  ○○始知受騙等語，因認被告涉犯刑法第三百三十九條第二項
  之詐欺得利罪嫌。
二犯罪事實應依證據認定之，無證據不得推定其犯罪事實。不能
  證明被告犯罪者，應諭知無罪之判決，刑事訴訟法第一百五十
  四條、第三百零一條第一項分別定有明文。而告訴人之告訴，
  係以使被告受刑事訴追為目的，是其陳述是否與事實相符，仍
  應調查其他證據以資審認；且認定不利於被告之事實，須依積
  極證據，苟積極證據不足為不利於被告之認定時，即應為有利
  於被告之認定，更不必有何有利之證據，最高法院著有五十二
  年台上字第一三○○號及三十年上字第八一六號判例可資參照
  。又刑法第三百三十九條第一項及第二項所謂以詐術使人交付
  財物或得財產上不法利益，必須被詐欺之人因其詐術而陷於錯
  誤，若其所用方法，不能認為詐術，亦不致使人陷於錯誤，即
  不構成該罪。
三公訴意旨認被告涉有刑法第三百三十九條第二項詐欺得利罪嫌
  之理由無非以：(1)被告乙○○之供述，共向丙○○借款八十六
  萬元（本金部分），並簽發前述本票二張予告訴人以支付利息
  ，委任書之簽名亦為其所簽，除該二張本票外，其餘本票均已
  由丙○○聲請法院本票裁定，迄今未清償借款之事實。(2)告訴
  人丙○○之指訴，(3)委任書一張，(4)臺灣臺北地方法院九十年
  度票字第五四九九三號、九十一年度票字第五八一號、九十二
  年度票字第一四○六七號本票裁定及民事裁定確定證明書等件
  為其論據。被告雖承認簽發前述本票二張以支付積欠告訴人丙
  ○○之利息，且確向告訴人取回該二張本票，並於委任書上簽
  名等事實，但否認有詐欺犯行，辯稱：是丙○○要求我把這兩
  張本票拿去給我女兒甲○簽名，但甲○不願意幫我擔保，我本
  來要還給丙○○，但他一直要求我要拿給我女兒簽，後來因為
  我的房子被拍賣，準備搬家的事，不記得有沒有還給丙○○，
  也不知道放到哪裡去了等語。
四本院認為
(一)證人丙○○於本院審理時證稱：（問：起訴書所載二張本票，
  當時被告在何情況下取走？）答：他自己到我家來拿，他女兒
  本來就該要簽字的，因為他跟我借錢時候，是被告及他太太及
  他女兒三個人一起當發票人的，所以利息部分，他女兒也應該
  要簽名，我才要求被告拿給他女兒簽名。被告到我家來拿這兩
  張票，我忘記是他自己來的，或是我打電話給他，但我確定他
  來的目的，就是要把二張本票拿去給他女兒簽。我有要求他把
  本票拿去給甲○簽名，但我忘記是當天或是在之前就跟他講了
  。（問：這二張本票，當時講什麼時間什麼情況之下還給你，
  有無約定好？）答：有，約定在九十一年十月四日之前還給我
　，本來口頭上約定時，時間還更早，他說他女兒在台中，才延
  到十月四日，這二張本票是利息，其中三萬八千是用來支付六
  萬本金的利息，四萬八千是清償十二萬七千元本金的利息部分
  。當初他只說要借三個月或半年，我當時借他利息是三分息，
  每萬元一個月三百元（本院九十四年六月二十九日審判筆錄第
  五頁、第六頁）等語。
(二)綜合證人丙○○之證述、被告之供述等資料可知，被告先後向
  丙○○借款八十萬元、六萬元及十二萬七千元，除簽發同額本
  票以為擔保外，另於九十一年九月十二日與其配偶蔡阿好共同
　簽發面額三萬八千元之本票（票據號碼為○八九九三二號，到
  期日九十一年十二月十二日），及面額四萬八千元之本票（票
  據號碼為○八九九三五號，到期日九十一年十二月十二日）各
  一張予丙○○，分別用以清償前述六萬元及十二萬七千元本金
  所孳生之利息，惟丙○○要求被告持該二張本票予甲○簽名，
  擔任共同發票人，被告因而前往丙○○位於臺北市○○○路○
  段一六五號三樓之四住處（起訴書誤載為臺北市○○區○○街
  五七二巷十四號四樓）拿取前述本票二張，並於委任書（九十
  三年偵字第四四九四號卷第二十九頁）上簽收，約定於九十一
  年十月四日前返還。據此，丙○○之所以交付該二張本票予被
  告，乃因其要求被告持往邀同甲○在本票上簽名，被告既未施
  行任何詐術，丙○○亦未陷於何種錯誤而為本票之交付，與刑
  法第三百三十九條第二項之詐欺得利罪之構成要件無涉，自不
  得以該罪相繩。
(三)證人甲○則證稱：（提示九十三年偵字第四四九四號卷第二十
  九頁，問：你有無看過這二張本票？）答：沒有，我父親要我
  簽名的不是這二張，之前有簽過一張，這二張我沒印象。（問
  ：那一張簽了以後，你父親有無再叫你簽別的本票？）答：他
  有跟我提過，叫我再簽二張，我覺得利息太高了，那時候我就
  拒絕。（問：第一張你簽的利息是多少？）答：我只知道利息
  很高，好像是五分利。（問：你父親去找你時，你人在何處？
  ）答：我在台中，他專程去找我要我簽名，我拒絕。簽第一張
  票時我人在台北。第二次要簽時，我父親他有來台中找我，跟
  我提要我簽本票的事，我有問他一些問題，例如問他欠多少，
  利息怎麼算等，那時我父母已經有簽名了，我覺得我負擔不起
  ，那時我還在唸書，所以我拒絕簽名，那時我幾年級，我不記
  得了，他來找過我很多次，之前他也有用電話跟我說要簽本票
  的事（本院九十四年六月二十九日審判筆錄第三頁至第五頁）
  等語。由此可見，被告取走該二張本票後，或以電話與甲○聯
  繫，或親自前往臺中，確有請求甲○簽名之行為，縱其事後因
  甲○拒絕簽名而遲未返還本票予丙○○，亦僅屬雙方之民事債
  權債務關係，與被告是否構成詐欺罪之判斷無關，附此說明。
(四)因清償債務而對於債權人負擔新債務者，除當事人另有意思表
  示外，若新債務不履行時，其舊債務仍不消滅，民法第三百二
  十條定有明文。被告與蔡阿好共同簽發前述二張本票之目的，
  乃為清償被告積欠丙○○六萬元及十二萬七千元本金所孳生之
  利息，因而負擔該二張本票債務，依前述條文規定，若該二張
  本票未兌現，被告對丙○○原有之利息債務仍不消滅，並未取
  得任何利益，自亦無成立刑法第三百三十九條第二項詐欺得利
  罪之餘地。公訴人既未具體指出被告取得任何財產上利益，所
  舉證據又不足以證明被告有施用詐術之行為，此外，復查無其
  他積極證據足證被告涉犯詐欺得利罪，不能證明被告犯罪，參
  照前述說明，依法應為無罪之諭知。
五依刑事訴訟法第三百零一條第一項，判決如主文。
本案經檢察官蘇維達到庭執行職務
中　　華　　民　　國　　94　　年　　7 　　月　　20　　日
　　　　　　　　　刑事第十五庭  審判長法　官　周祖民
                                      法  官  黃雅君
                                      法  官  邱蓮華
上正本證明與原本無異。
如不服本判決，應於判決送達後10日內向本院提出上訴狀（應抄
附繕本）。告訴人或被害人如對於本判決不服者，應具備理由請
求檢察官上訴，其上訴期間之計算係以檢察官收受判決正本之日
期為準。
                                      書記官  王黎輝
中　　華　　民　　國　　94　　年　　7 　　月　　20　　日
